【裁判字號】    90,台上,239
【裁判日期】    900112
【裁判案由】    違反貪污治罪條例
【裁判全文】
最高法院刑事判決                                  九十年度台上字第二三九號
    上  訴  人  乙○○
                丙○○
右上訴人等因違反貪污治罪條例案件，不服台灣高等法院台中分院中華民國八十九年
十月十七日第二審判決（八十九年度上訴字第五○五號，起訴案號：台灣台中地方法
院檢察署八十八年度偵字第一八一八一號），提起上訴，本院判決如左：
    主  文
原判決關於乙○○、丙○○部分均撤銷，發回台灣高等法院台中分院。
    理  由
本件原判決認定上訴人乙○○係台中縣石岡鄉公所清潔隊隊長，甲○○（原判決論處
罪刑並諭知緩刑三年，提起上訴，又撤回確定）與上訴人丙○○皆係該清潔隊隊員，
均係依據法令從事公務之人員，緣於民國八十四年至八十六年間，台中縣政府實施各
鄉鎮環境清潔考核競賽，石岡鄉公所限於隊員人力不足，經乙○○簽報以僱用臨時清
潔工方式清掃道路、排水溝，而石岡鄉公所發放清潔工資在每筆五千元以下係由石岡
鄉公所財政課以現金支付；五千元以上則由石岡鄉公所財政課開具公庫支票轉帳之方
式支付。乙○○認有機可乘，為籌措石岡鄉公所清潔隊隊員平日之聚餐費用及加發清
潔隊員個人加班費，以圖石岡鄉公所清潔隊員之不法利益，向丙○○及甲○○表示，
可以未實際前往該清潔隊擔任臨時工之隊員眷屬名義，向清潔隊虛報臨時工之工資，
以做為加發清潔隊員個人加班費及聚餐之用，丙○○、甲○○均認同乙○○上開建議
，與乙○○共同基於利用職務上之機會，對於主管之事務，直接圖利石岡鄉公所清潔
隊員之不利益之犯意聯絡，且基於概括之犯意，連續冒用台中縣石岡鄉公所清潔隊員
眷屬何佳錦（丙○○之妻）、羅春娥（甲○○之妻）、鄭聯錫（丙○○之子）、林豐
珍（林聰敏之女）名義（其中林豐珍部分，隊員林聰敏與乙○○等三人有共同犯意聯
絡），偽造台中縣清潔隊簽到紀錄及工資請款領據（印領清冊），而將明知為不實事
項登載於職務上所掌管之文書，足生以損害於台中縣石岡鄉公所對於該公所發放清潔
隊員工資之正確性及何佳錦、羅春娥、鄭聯錫、林豐珍，並進而由乙○○、丙○○、
甲○○持上開領據向石岡鄉公所申請領款，使石岡鄉公所陷於錯誤，而如數由乙○○
、丙○○、甲○○等以領取現金及以石岡鄉公所公庫支票轉入石岡鄉農會帳戶之方式
詐領工資，做為石岡鄉公所清潔隊隊員聚餐及私人加班費之用，詐領情形，詳如其事
實欄一－１及２所載。丙○○部分，計詐領得新台幣（下同）七萬八千元，甲○○部
分詐領得九千二百元，乙○○、何振明、丙○○三人共計詐得八萬七千二百元，甲○
○部分詐得之九千二百元，全部交由甲○○作為其加班費，丙○○部分詐得之七萬八
千元，除領據編號○一七○部分，由乙○○從金額九千二百元中取出一千六百元交丙
○○轉交鄭聯錫外，其餘扣除一成保留為繳納所得稅稅款，剩餘全用於該清潔隊五次
隊員聚餐費用等情。因將第一審判決關於乙○○、丙○○部分撤銷，改判均依牽連犯
從一重仍論處乙○○、丙○○共同連續依據法令從事公務之人員，利用職務上之機會
，詐取財物罪刑，固非無見。
惟查(一)、科刑之判決，所記載之事實與說明之理由，前後必須互相適合，否則即屬理
由矛盾，其判決當然為違背法令。原判決於事實欄一－２－記載乙○○、丙○○、
甲○○三人偽造私文書完成編號○○八六、○一二五、○一三二、○一五一、○一七
○號領據，持以行使，均由石岡鄉公所以公庫支票方式存入「乙○○在石岡鄉鄉農會
00000000號活儲帳戶」（原判決正本第八頁、第九頁）；然理由欄一－３－
，卻又明上開編號五張收據，均係由石岡鄉公所以公庫支票方式將上開五項金額
，存入「丙○○石岡鄉農會000000000號活儲帳戶」，此有轉入丙○○與石
岡鄉農會000000000號活儲帳戶之石岡鄉公所存入憑條影本五紙可稽，並據
為丙○○在原審所為未領取上開款項之辯解，不足採信之理由（原判決正本第二十五
頁、第二十六頁），先後不符，而有判決理由矛盾之違法。(二)、檢察官就實質上或裁
判上一罪之犯罪事實一部起訴者，依刑事訴訟法第二百六十七條之規定，其效力及於
全部，法院自應就全部事實加以審判。又刑法第二百十條之偽造私文書罪，係指無制
作權者，以自己以外之他人名義，虛偽制作私人資格之文書，故擅自制作配偶、子女
名義之私文書，亦包括在內。原判決於事實欄一－１，既認明甲○○、丙○○於接獲
乙○○指示，於領得空白領據，分別向羅春娥（何振明之妻）、何佳錦（丙○○之妻
）、鄭聯錫（丙○○之子）取得印章，甲○○先請羅春娥在○○七○號領據上簽名並
填妥姓名等資料，再由甲○○「盜蓋」羅春娥印章，甲○○復於○○八三號領據上「
偽簽」羅春娥之署押並「盜蓋」羅春娥印章於其上；丙○○則在八張空白領據「偽簽
」何佳錦署押並「盜蓋」何佳錦印章，另以同一手法，分別在四張及一張空白領據上
「偽簽」何佳錦、鄭聯錫署押及「盜蓋」其二人之印文；丙○○又依乙○○指示，持
空白領據前往同隊隊員林聰敏住處，林聰敏（未經起訴，原判決認係共同正犯）亦基
於共同犯意，「偽造」其女林豐珍印文並「偽簽」其署押，上開「偽造」完成後，均
交由乙○○「偽填」出工日數及工資金額，再附於簽呈，皆據以持向石岡鄉公所詐領
得工資，足生損害於該鄉公所及羅春娥、何佳錦、鄭聯錫、林豐珍等情。而依卷附之
各該羅春娥等人名義所制作之領據內容觀之，皆係以羅春娥等人之私人名義製作，表
示領取各該一定金額工資證明之文書（調查局卷第三十六頁、第三十七頁、第四十四
頁、第四十九頁、第七十六頁至七十八頁、第八十七頁）。上情倘屬無訛，則乙○○
、丙○○與甲○○、林聰敏，似尚牽連犯偽造私文書並進而持以行使罪，此部分雖未
經檢察官起訴，但與起訴事實間，具有裁判上一罪關係，自為起訴效力所及，依審判
不可分之原則，原審自得予以審判。乃原判決於理由欄，就此疏未論及，有不適用法
則之違法。又羅春娥在法務部調查局中部機動組（下稱中部機動組）調查時，既供稱
有親自在八十四年十月三日領據上簽名及填寫身分證字號、住址（調查局卷第三十三
頁反面），鄭聯錫在該中部機動組詢問時，亦供證確有在該清潔隊擔任臨時工，其印
章均交由父親鄭聯錫代領（調查局卷第三十頁反面、第三十一頁），則能否認有「盜
蓋」印章及偽造署押等偽造文書行為﹖以鄭聯錫名義領取工資部分，是否成立犯罪﹖
事實仍欠明瞭，均應一併予以調查究明。(三)、貪污治罪條例第五條第一項第二款之利
用職務上機會詐取財物罪，及同條例第六條第一項第四款之圖利罪，前罪屬於依據法
令從事公務之人員貪圖利之特別規定，後罪則係概括之規定，且前罪之法定刑較後
者為重，具此身分或與此身分共犯之行為人，必其圖利行為不合於同條例其他特別規
定者，始有概括圖利罪之適用，若其圖利行為，已合於上開利用職務上機會詐取財物
罪或其他條款之特別規定，即應依各該特別規定之罪論處，殊無再適用概括之圖利罪
之餘地，本院迭著有判例。原判決既己認定乙○○、丙○○等人共犯有上開利用職務
上機會詐取財物罪，竟又另論以同條例第六條第一項第四款之圖利罪，認與所犯刑法
第二百十六條、第二百十三條之行使公務員登載不實公文書罪間，均具牽連犯關係，
從一重依利用職務上機會詐取財物罪處斷，顯有適用法則不當之違誤。(四)犯貪污治罪
條例第四條至第六條之罪，在偵查中自白，如有所得並自動繳交全部所得財物者，應
減輕其刑，為同條例第八條第二項前段所明定。此所稱在偵查中自白，包括在司法警
察、司法警察官詢問及檢察官偵訊時，對自己犯罪事實為全部或一部之供述在內。丙
○○於中部機動組調查詢問時，業已供稱：「曾於八十四年、八十五年間提供太太何
佳錦、兒子鄭聯錫二人之身分證影本及印章予乙○○作業造冊，支領資薪」，「我太
太及大兒子確實沒有被僱請擔任臨時清潔工」，「我會在前述支薪領據中事先在空白
情況下蓋章，是隊長乙○○要求的」，「個人覺得十分後悔，希望能有重新改過機會
」（調查局卷第九頁至第十一頁、第十七頁至第十九頁、第二十四頁、第二十五頁）
，乙○○於八十八年九月八日檢察官偵查中，亦曾就如何以未曾擔任臨時工之何佳錦
、鄭聯錫等人名義申領臨時工工資，供丙○○、甲○○之加班費及同仁餐費用等情
，供認不諱（偵查卷第十一頁反面、第十二頁）。原判決於理由欄一－２－內，援
引乙○○上開偵查中供認筆錄之內容，說明已據乙○○於偵查中「自白」不諱（原判
決正本第十三頁、第十四頁、第十五頁），原判決於理由欄二，復依卷附之郵政匯票
影本二紙，說明本件全部所詐領之八萬七千二百元，業經乙○○全數繳回（原判決正
本第二十九頁），然竟又指乙○○、丙○○二人未自白犯罪，不得依上開條例第八條
第二項（前段）規定減輕其刑，與前述卷證資料不相適合，有判決理由矛盾之違誤。
以上，或為乙○○、丙○○上訴意旨所指摘，或為本院得依職權調查之事項，應認原
判決關於乙○○、丙○○部分，均有發回更審之原因。原判決理由欄四，說明乙○○
不另為無罪諭知部分，基於審判不可分之原則，應一併發回，附此說明。
據上論結，應依刑事訴訟法第三百九十七條、第四百零一條，判決如主文。
中      華      民      國     九十     年      一      月      十二    日
                              最高法院刑事第一庭
                                  審判長法官  施  文  仁
                                        法官  張  淳  淙
                                        法官  林  永  茂
                                        法官  蕭  仰  歸
                                        法官  洪  明  輝
      右正本證明與原本無異
                                              書  記  官
中      華      民      國     九十     年      一      月     十七     日


司法院資訊處製作；財團法人民間司法改革基金會備份。
